臺灣高等法院台南分院刑事判決　　　　　九十三年度重上更(三)字第一三三號　Ａ
　　　上　訴　人　台灣嘉義地方法院檢察署檢察官
　　　上　訴　人
　　　即　被　告　乙　○　○
右上訴人因被告妨害自由等案件，不服臺灣嘉義地方法院八十六年度訴字第七五○號
中華民國八十七年二月二十四日第一審判決（起訴案號：臺灣嘉義地方法院檢察署八
十六年度偵字第二一五三號），提起上訴，經判決後，由最高法院第三次發回更審，
本院判決如左：
      主      文
原判決關於恐嚇取財部分撤銷。
乙○○共同私行拘禁，剝奪人之行動自由，處有期徒刑陸月，如易科罰金，以參佰元
折算壹日。
      事      實
一、乙○○於民國（下同）八十六年二月二十日（原審誤認為三月二十日）下午，與
    丙○○及其妻甲○○兩人，在嘉義縣梅山鄉永興村九芎坑四五之二號乙○○所有
    之水果集貨場，就丙○○向乙○○購買水果的貨款債務，初步達成會算結果，丙○○仍積欠乙○○新台幣（下同）七十三萬九千七百二十六元，扣除中誠水果行
    欠丙○○的貨款十六萬一千七百十八元，約定給付給乙○○，及扣除丙○○之前
    匯給乙○○的二十萬元，丙○○仍應給付乙○○三十七萬八千元，並寫在「會算
    單」上，嗣於當日（二十）晚上，乙○○與丙○○夫妻等人至吳金儀的家中吃飯
    喝酒，其間因丙○○得知乙○○出貨給陳瑞忠的貨比較便宜，心有不平，雙方發
    生不愉快，至當天（二十日）晚上七時許，回到該水果集貨場前，乙○○又未經
    丙○○、甲○○夫妻之許可，將丙○○之車輛駕駛外出（內坐有丙○○、甲○○
    之三名孩子），甲○○緊張即偕同友人吳金儀駕車外出找尋，未幾乙○○把車駛
    回，令丙○○感到不滿，遂加以質問，大罵乙○○為何拿孩子開玩笑，詎乙○○
    竟因此基於傷害之故意，持糞插搥打丙○○左手肘，使其左手肘受傷瘀血，兩人
    並互相扭打（乙○○傷害部分，業判處拘役二十日確定）。
二、乙○○與丙○○夫妻交惡後，乙○○即要求再會算雙方買賣水果帳款，對於中誠
    水果行欠丙○○的貨款及丙○○之前所匯款項，是否能受償，發生懷疑，乃另行
    基於限制丙○○自由之犯意，夥同其胞弟陳建達及其他六、七名不詳姓名之成年
    男子，由乙○○持其所有之水果刀一把強令丙○○進入集貨場之客廳坐，不然要
    讓丙○○死，使丙○○心生畏懼依言而行，適甲○○尋找未果而返回，亦進入客
    廳，乙○○明知當時雙方初步會算結果，丙○○僅積欠之貨款僅新台幣（下同）
    三十七萬八千元，竟與其胞弟陳建達（陳建達業經本院另案判處有期徒刑七月）
    及其他六、七名不詳姓名之成年男子，基於共同之犯意聯絡，限制甲○○的行動
    自由，並脅迫逼令甲○○簽發面額十萬元的本票三張，七萬八千元的本票一張，
    三十七萬八千元的本票一張，五萬元的本票一張，合計八十萬六千元（詳如附表
    一所示），其中除附表一編號之五萬元本票，作為丙○○與乙○○兩人毆打的
    醫藥費賠償款外，其餘附表一編號三十七萬八千元本票一張及編號至四張
    本票，共計三十七萬八千元，作為丙○○積欠七十三萬九千七百二十六元的憑據
    ，使甲○○行無義務之事，甲○○不從，告以積欠之貨款沒有如此多，何以要簽
    發如此多之金額？乙○○等即往丙○○之身上搥打，資為強暴手段，使丙○○頭
    部外傷合併腦震盪、胸部鈍傷及雙眼瘀血等處傷害，甲○○恐丙○○再被毆打，
    乃依言如數簽下交予乙○○收執（其中五萬元本票發票人為丙○○簽發，其餘五
    張發票人為丙○○、甲○○簽發，詳如附表一所示）。乙○○仍不放心其債權，
    又以強暴手段在甲○○皮包內，搜獲甲○○所有之客票支票一張（付款人彰化第
    十信用合作社，票號二四九八九五號，面額十七萬三千元），予以留置，以為抵
    押。惟乙○○仍不讓丙○○、甲○○夫妻離開，要甲○○立即籌錢，雖經甲○○
    求情，然乙○○亦不應允，甲○○於當日（二十日）晚上十一時許，打電話向乙○○的哥哥陳連發借三十七萬八千元未成功，嗣甲○○請求友人前來調處，至翌
    日（二十一日）凌晨零時許，乙○○始予放行。丙○○於次日（二十一日）下午
    四時三十分許，在新竹南門綜合醫院，將三十七萬八千元現金交給陳連發，請其
    轉交乙○○，陳連發偕同陳瑞忠等人於二十一日晚上十一時許，到乙○○上開梅
    山鄉集貨場，欲將三十七萬八千元交付給乙○○，惟乙○○大罵陳瑞忠說一切都
    是他引起的，並未收受該現款，就將陳連發等人趕出，嗣丙○○報警，在上址搜
    獲上開本票六張、支票一張等物。
三、案經丙○○、甲○○訴由嘉義縣警察局移送臺灣嘉義地方法院檢察署檢察官偵查
    起訴。
      理      由
一、訊據上訴人即被告乙○○坦承於上開時、地與告訴人丙○○互毆，惟否認強押丙○○恐嚇取財，辯稱：「是丙○○欠我錢，欠很久了不還，他欠我一百多萬元，
    是他來我家找我，要與我對帳，我也知道他的經濟不好，我也請他吃飯，之後又
    去山上找吳金儀，在傍晚的時候我們又找吳文明村長一起要去海產店，吳文明說
    他要自己開車去，所以我就回來集散場，我見到丙○○一直在罵，說要放火燒我
    房子，我想可能是因為吳金儀載丙○○的太太一起出去，他又因喝酒才會生氣，
    我見他生氣時，我勸他，他出手打我，我們才互毆，我們在互毆的時候鄰居有過
    來勸，並叫我與他帳算清楚之後，不要再與他做生意，後來我們也坐下來談，我
    跟他說，我們算一算，生意不要做了，開本票好不好，他們夫妻兩人也自己簽本
    票給我，我們交易的欠款是橘子、柳丁貨款，我們生意往來也很久了，他說要把
    他的債權給我，丙○○的債務人我也認識，所以本票才會開八十萬六千元。吳金
    儀說他身上有十幾萬元的現金，要先替丙○○還給我，我說不用了，丙○○他們
    要離開的時候旁邊有人說被害人來會帳，又沒有帶錢，然後丙○○的太太就從皮
    包裡面抽出一張支票十幾萬元，她要拿給我，我說那不行，因為支票有抬頭，又
    禁止背書轉讓，這個根本不能領，他們說改天再拿，然後就走了，我們是從七十
    六年就開始有生意上的往來，平常他沒有發瘋也都很好」等情。
二、本件檢察官起訴被告涉有四項犯罪事實：其一，被告持鐵叉毆傷被害人丙○○，
    涉觸犯刑法第二百七十七條第一項之傷害罪嫌（此部份被告經法院判處傷害罪刑
    確定）；其二，被告夥同不詳姓名之人數人續加毆打，強行剝奪被害人丙○○及
    其妻甲○○之行動自由，涉觸犯刑法第三百零二條之妨害自由罪嫌﹔其三，被告
    意圖為自己不法所有，責令被害人丙○○及甲○○簽發超出帳款之本票五張，被
    害人恐再被毆打，乃依言簽下交予被告收執，認被告涉觸犯刑法第三百四十六條
    之恐嚇取財罪嫌；其四，被告復趁機搶過甲○○皮包，搜獲甲○○所有之客票支
    票一張，予以搶奪，據為己有，認被告處觸犯刑法第三百二十五條第依項之搶奪
    罪嫌。按刑法第三百四十六條之恐嚇取財罪、恐嚇得利罪或強盜罪，均以意圖為
    自己不法所有為要件。所謂「不法所有」之意圖，此之「所有」本係民法的「所
    有權」概念，但是刑事之「犯罪行為」係違法而應負刑事責任的行為，並非建立
    真正的所有權，當然也不能發生所有權變動的效果，因此，此之所謂的「不法所
    有」，並非真的要建立民事上的「所有權」，而是建立【類似】所有權人的地位
    ，亦即實際上佔有、處理分該物之事實上不法地位，重在不法將他人財物移入自
    己的實力支配管領下，與該他人是否財物之合法所有權人無關，而且這種「不法
    所有」狀態只是行為人的「內心意圖」而已，只要該不法意圖已經顯現出來即可
    ，與民事法的所有權概念無關，只要該物事實上的佔有狀態有所改變，而行為人
    內心卻將之視為相當於所有人地位為為已足。另外「恐嚇行為」，雖不以將來之
    惡害通知為限，即以強暴、脅迫為手段，而被害人未達於不能抗拒的程度者，仍
    屬之。但是如果對被害人施強暴、脅迫之手段，至使「不能抗拒」，而取其物或
    使其交付，獲得財產上利益者，則為強盜。是恐嚇取財及強盜之區別，主要在被
    害人的意思自由遭影響的程度，被害人尚能決定處分其財物時，謂之恐嚇，被害
    人完全喪失處分財產的決定權時，謂之強盜。因此，恐嚇取財與強盜的區別標準
    在於被害人是否已至於「不能抗拒」的地步，而「不能抗拒」要件與被害人的主
    觀感受難以分離，應是「事實概念」。
三、本件被告與告訴人丙○○及其妻甲○○是買賣水果商關係，案發當天告訴人到被
    告家中之目的，係要會算雙方的帳目，後來兩人發生爭執，被告毆打告訴人丙○○，告訴人有簽發六張本票給被告，而被告也拿走告訴人甲○○的支票一張，為
    雙方不爭的事實，爭執之點在於：（一）被告取得告訴人丙○○、甲○○簽發之
    六張本票及取得告訴人甲○○所有之支票一張，其內心真正之意圖為何？是有不
    法所有之意圖或另有原因？此與雙方會算的債務金額及清償方法有關，雖然雙方
    對此各執一詞，但是被告於原審所提出之「會算單」（見原審卷第三十八頁背面
    ，即原審證物袋內「出貨單」倒數第二張，編號0000000號，其記載內容
    如附表二所示），告訴人亦承認之（原審卷第一一三頁背面及第一一四頁），有
    相當的證明力，當然應先由此「會算單」反向查證雙方之債務金額；（二）被告
    為何要告訴人簽發總金額超過原先會算之三十七萬八千元的本票六張，又拿取一
    張告訴人所有的支票？是否因為兩人發生衝突，而有非分之想，或是另有原因所
    致。（三）被告當時的行為是否有強暴、脅迫，而使被告達於不能抗拒的地步？
四、經查，被告乙○○等人，確於前開時、地，因買賣水果款會帳，以毆打丙○○為
    強暴手段，使丙○○之妻甲○○簽發超出丙○○所欠三十七萬八千元之如事實欄
    所示之本票面額十萬元三張，七萬八千元一張，三十七萬八千元一張，五萬元一
    張，合計八十萬六千元，另取甲○○所有之客票支票一張面額十七萬三千元等事
    實，業據告訴人丙○○於警訊時指稱：「因我與乙○○有生意上的往來關係，我
    於八十六年二月二十日上午載著我太太甲○○與我三個孩子，前往梅山鄉永興村
    九芎坑四五之二號，對面集貨場找乙○○商談生意金錢後，我就跟乙○○一起去
    梅山吳明軒（按指吳金儀）友人家共進晚飯，於當日十九時返回集貨場，之後他
    便開走我的座車，內有我的三個孩子，因孩子大哭，我就與我朋友吳明軒一起去
    找他，乙○○一會兒就把我的座車開回，我便開口大罵說：幹你娘，為何拿孩子
    開玩笑，乙○○就馬上下車一話不說，進去他的集貨場拿取糞插往我手肘搥打過
    來，之後我倆就開始大打起來倒在地上，約打了十分鐘許，我就跑開，他就拿起
    長的水果刀，嚇令我進去集貨場的客廳坐，不然他就要給我死，進去客廳後我太
    太就回來了，回來後我太太就進入客廳向乙○○下跪哀求，請乙○○放了我，他
    還是不領情，一手拿刀，一手用拳頭搥打我，之後他便拿出本票乙本，要我太太
    簽六張本票，面額共捌拾萬陸仟元，如果不從便又往我身體搥打，我太太在無可
    奈何之下，就順從乙○○，簽下六張面額共捌拾萬陸仟元的本票」、「他用糞插
    搥打我的左手肘瘀血，用拳頭搥打我雙眼瘀血，用拳頭搥打我頭部外傷合併腦震
    盪等多處部位」、「我有新竹市南門綜合醫院的診斷證明書及兩件照片為證」，
    及告訴人甲○○於警訊時亦指稱：「因我先生丙○○與嘉義梅山鄉民乙○○有生
    意往來：：我先生與我要和乙○○商談貨款的事情，卻遭乙○○夥同其友人七、
    八名將我先生打傷，目前於新竹市南門綜合醫院就診，併威脅我簽下新台幣拾萬
    元面值的本票張，柒萬捌仟元的本票壹張，參拾柒萬捌仟元的本票壹張，伍萬
    元的本票壹張，並搶走我皮包內壹張拾柒萬仟元的支票」、「八十六年二月二
    十日下午十三時，我們及乙○○一起到友人住處用餐，餐後於晚間十九時返回乙○○的住處，我與我先生下車，但乙○○並未下車，開我們的車載著我三個小孩
    子外出，我聽到孩子的哭聲追出去，但追不到，我的友人即開車載我出去找他們
    ，外出約二十分鐘找不到他們，又返回乙○○的住處，我先生也被他們打傷了，
    並威脅我簽下本票，並說如果不簽就打死我們，我就對乙○○說我們之間的貨款
    並沒有那麼多，為何要我簽下那麼多錢的本票，乙○○就又打了我先生一下，說
    不要說那麼多簽了就沒事」、「當時乙○○命令我和我先生丙○○不許走，並說
    如果我們走開就要殺我們，我和我先生因害怕不敢走開，期間因我先生被乙○○
    打傷，如果我們有不對的地方，改天我會和我先生向他表示歉意，希望能夠讓我
    帶我先生前往醫院就醫，乙○○表示，我先生死不掉，如果我們敢離開，就走著
    瞧，後來乙○○就拿出空白本票，要我簽名，我因害怕我先生被乙○○打，就依
    乙○○的意思簽下本票」（詳警卷第四頁至第十頁），並於偵查、原審及本院前
    審復為相同之指訴（詳偵查卷第八頁至第十頁、第二十九頁、原審卷第三十五頁
    至第四十頁、第八十九頁至第九十一頁、本院上訴卷第三十二頁、第三十三頁）
    ，核與現場目擊證人吳金儀於偵查中證稱：「我和甲○○折回集貨場時，看到丙○○已受傷，屋內有十餘人，其中我認識住在附近的五、六人，其餘我不認識，
    乙○○說要給兄弟處理，叫我到角落椅子上坐下，我說要帶丙○○就醫，他說等
    兄弟來再處理，我站起來，乙○○就把我按下去，其他的人在門口擋住，兄弟來
    後就圍住丙○○打他，有一人講如何寫本票，甲○○就照著寫，乙○○拿走甲○○的皮包說裡面有什麼東西可抵押，找到一張支票，就拿走支票。丙○○問我有
    無現金，我說只有十幾萬元，甲○○就打電話給陳連發，要陳連發求情讓我們離
    開」及證人即被告之兄陳連發於警訊時所證稱：「當天晚上有接到甲○○打電話
    來，說要我馬上拿錢去給乙○○，他們夫妻被乙○○押著，簽了本票比帳款多一
    倍，外加五萬元醫藥費，我說現在晚上無法籌錢，後來到四點多甲○○又打電話
    來說已經被放回去了，要我第二天一早去新竹拿錢帶給乙○○，後來我去新竹拿
    了錢和朋友一起去找乙○○，到達後我四弟陳建達說事情他要處理，我說如何處
    理說來參考，還沒談到錢的事，就被乙○○打，當天去醫院住了一天，隔天我又
    把錢還給丙○○」等情相符，並有本票影本六張、診斷書及照片影本等附卷可按
    （附於警卷第十三、頁至第十六頁），足證告訴人所指非虛，自可採信。顯見被
    告對告訴人有傷害、剝奪行動自由的犯行，並曾逼令告訴人簽發六張本票及強取
    告訴人之支票一張。但是被告與告訴人本來已經會算債務完成，為何又如此發生
    衝突，甚至傷害告訴人及逼令告訴人簽發本票及強取告訴人的支票？
五、被告雖以告訴人丙○○積欠伊水果款一百零四萬八千七百五十八元，扣除八十五
    年十二月二十一日匯入的二十萬元，為八十四萬八七百五十八元，加上前欠之五
    萬元，共計告訴人積欠八十九萬八千七百五十八元，是上開本票係依照丙○○欠
    款所簽發，另甲○○所持之客戶支票係甲○○自行交付，因係禁轉支票伊不收，
    但甲○○急著送其夫丙○○就醫，所以伊代為保管，並無妨害自由、恐嚇取得票
    據等語置辯，經查：
    （一）案發之八十六年二月二十日當日，告訴人丙○○與被告乙○○會算積欠被
          告之水果貨款結果，係積欠被告【三十七萬八千元】之事實，業據告訴人
          丙○○及其妻甲○○自警訊、偵查、原審及本院歷次審理時供明在卷，並
          有雙方所會算之「會算單」一紙附卷可按（附於原審卷證物袋內之「出貨
          單」），而依該「會算單」（即扣案出貨單之倒數第二張，編號0000
          000號，如附表一所示）所載內容，顯示雙方之債務由一百零六萬九千
          七百二十六元，（加上）前欠五萬元，共計積欠被告一百十一萬九千七百
          二十六元，接著記載七十三萬九千六元，扣十六萬一千七百十八元，尚餘
          五十七萬八千零八元，（再減）二十萬元（少寫一個零，誤載為二萬元）
          ，尚有【三十七萬八千元】。而此出貨單（含會帳單）係由被告於原審法
          院所提出，經原審法院扣押（原審卷第三十八頁背面及第三十九頁背面）
          ，告訴人丙○○等對此出貨單內之「會算單」，也承認屬實在卷（見原審
          卷第一一三頁及一一四頁之補充告訴理由狀），因此該會算單對雙方債務
          金額而言，係第一手的物證，有最堅強的證明力，加上被告遭警搜索時，
          所提出之扣案六張被害人甲○○簽發之本票中（詳如附表二所示），編號
          本票之金額恰巧也是【三十七萬八千元】，到期是就是案發之八十六年
          日二月二十日，更證實告訴人丙○○經會算的結果，僅積欠被告三十七萬
          八千元尚未清償。被告於偵查時亦供稱：「（問：現在還欠你多少？）三
          十七萬八千元，是他朋友中誠水果行匯給我後，剩下這些帳款」（詳偵查
          卷第十頁背面），也證實被告經會算之結果，對告訴人僅有三十七萬八千
          元的債權而已，其餘債權告訴人或已匯款清償，或是以債權抵償。
    （二）被告於八十六年二月二十五日警訊初供時辯稱：「丙○○積欠七十三萬九
          千七百元的貨款」等情（詳警卷第二頁）、偵查中稱：「積欠七十四萬元
  」等情（詳偵查卷第九頁）、原審稱：「積欠八十四萬八千七百五十八元
          」，又改稱：「積欠八十九萬元」等情（詳原審卷第十五頁、第三十八頁
          背面、第五十四頁），並提出「出貨單」為證（附於原審卷證物袋內），
          上訴審則稱：「積欠八十四萬多元」等情（詳上訴卷第三十九頁、更一卷
          第一三二頁、更二卷第九十七頁），於本院又辯稱：「積欠一百多萬元」
          、「是後精算結果，被告雖以告訴人丙○○積欠伊水果款一百零四萬八千
          七百五十八元，扣除八十五年十二月二十一日匯入的二十萬元，為八十四
          萬八七百五十八元，加上前欠之五萬元，共計告訴人積欠八十九萬八千七
          百五十八元」等情（見本院卷第五十七頁、第九十三頁），是被告對於被
          害人丙○○究竟積欠其多少貨款，所辯數易其詞，並非一致，實在無法取
          信於人。依被告於八十六年二月二十五日（即案發後第五天，也就是警方
          搜索被告處所，查扣被害人簽發本票及所有支票之當日）在警訊時的說明
          ：「甲○○所說三十七萬八千元，是她說的，她們欠我的貨款【七十三萬
          九千七百元】，有我的帳冊為憑，我要求她簽下本票的金額多出來的六萬
          七千三百元，是我要向她索取的【利息】」等情（警卷第三頁），甚至在
          八十六年四月二十三日檢察官訊問時，被告對於丙○○欠你多少？仍答稱
          ：「七十四萬元」（與之前所說的七十三萬九千七百元非常接近，應是說
          出大略之數目，而非剛好七十四萬元），於檢察官訊問你們當天有無算帳
          ？被告也明確回答：「有算，共七十四萬元」（偵查卷第九頁），是被告
          經過兩個月的時間，仍辯稱被害人欠其（大約）七十四萬元，不太可能還
          有帳目錯誤的情形，而且被告所供稱「七十三萬九千七百元」債權金額，
          與上開「會帳單」Ｂ部分所記載之「七十三萬九七百二十六元」金額，僅
          減少二十六元，應是一般算帳時減去尾數，所以，被告於警、偵訊時所供
          之債權金額七十三萬九千七百元，確實是雙方當時會算過的金額，被告於
          偵查中也供稱：「三十七萬八千元是還沒有匯進來的錢」（偵查卷第十也
          背面），可見三十七萬八千元是告訴人積欠被告的債務金額（亦即原來告
          訴人所欠之七十三萬九千七百二十六元，扣去十六萬一千七百十八元及二
      十萬元，才是三十七萬八千元），而其中關於十六萬一千七百十八元清償
          款部分，是告訴人對中誠水果行的貨款，約定轉給被告，已經被告及告訴
          人丙○○承認在卷（偵查卷第十頁背面及原審卷第一一四頁），被告於偵
          查中也承認：「後來隔了四天，他的朋友匯給我十六萬一千七百十八元」
          等情（偵查卷第十頁背面）。顯見被告於案發當天並未收到此筆十六萬一
          千七百十八元之中誠水果行匯款，所謂扣除該筆十六萬一千七百十八元，
          並非當時已實際清償；另外一筆二十萬元清償款部分，告訴人於原審陳稱
          是之前匯款（原審卷第一一四頁），也非當場清償付款，是由雙方會帳單
          之記載，債務由一百十一萬九千七百二十六元，減為七十三萬九千七百二
          十六元，並無詳細扣除項目，應係當時雙方認為確實之清償金額，反而債
          權七十三萬九千七百二十六元減為三十七萬八千元時，會算單上明確寫出
          十六萬一千七百十八元及二十萬元（誤載為二萬元）兩筆金額，可見是尚
          未收到或尚未確定之清償款，此二筆扣除款總計為「三十六萬一千七百十
          八元」（十六萬一千七百十八元加二十萬元），此金額與告訴人丙○○尚
          未清償之「三十七萬八千元」金額，在數額非常接近，由被告與告訴人原
          來互動良好，還一起吃晚飯、喝酒（詳如後述），此「會算單」計算之各
          項記計算金額，也與一般買賣交易之金額有諸多零頭的情形符合，應該是
          雙方在晚上七時發生毆打前所為之初步會算結果。不過，被告是販賣水果
          給被害人丙○○，八十六年二月二十日當天雙方係要會算被害人積欠被告
          的貨款，被害人丙○○當天偕其妻甲○○及三名子女一起去找被告，為雙
          方不爭的事實，而雙方當天晚上又到吳金儀家中吃飯、喝酒，吳金儀也邀
          雙方去唱歌，被告說他醉了等情，已經證人吳金儀於偵查及本院更二審中
          結證明確（偵查卷第二十七頁、本院更二審卷第四十五頁），顯然被告與
          被害人在當天晚上七時許，回到被告之水果集貨場前，並無明顯的衝突，
          而兩人之所以發生衝突的起因，在被告嗣後擅自開走被害人的汽車（其上
          又有被害人的三名子女），此為被告所承認（警卷第二頁背面），亦為證
          人吳金儀於偵查中證述屬實（偵查卷第二十七頁），被害丙○○人於警訊
          中也承認：「被告一會兒就把我的坐車開回，我便破口大罵，（說幹你娘
          ，為何拿孩子開玩笑），被告就馬上下車一話不說，進去他的集貨場拿糞
          插往我手肘打過來等情（警卷第五頁），顯然被告喝酒後，未告知被害人
          夫妻就開走被害人的汽車，是雙方發生衝突的近因。被告與被害人丙○○
          因此生毆打，而被告有傷害犯行，已經本院判處傷害罪刑確定在案，在被
          告喝酒擅自開走被害人的汽車，遭被害人丙○○辱罵下，又出手毆打被害
          人的情形下，雙方對之前會算欠賬的狀況，當然可能再起風波。尤其還有
          三十六萬一千七百十八元之清償款，尚未確認，被告對於告訴人是否還款
          ，恐怕已無信心，進而逼令告訴人夫妻簽發本票，自屬可能性甚大。只是
          被告為何要告訴人簽發積欠之三十七萬八千元本票後，又要告訴人再簽發
          一倍金額之三十七萬元八千元及另外簽發五萬元之本票？是另有不法所有
          之意圖還是另有其他原因？雙方對此也爭執不一，於此應由該六張本票的
          記載內容查證之，再配合雙方及相關證人的證詞認定之。
    （三）扣案本票六張及支票一張，是警方搜索被告住所時，由被告主動提出，已
          經被告於警訊時供述明確（警卷第二頁），核與搜索報告書及搜索扣押證
          明筆錄之記載內容符合（警卷第十一頁及第十二頁），被害人丙○○、洪
          月梓對此部份，也一致為相同的指訴，可以斷定扣案六張本票及一張支票
          係堅強的物證，其上所記載之內容（金額、發票日、到期日等，依到期日
          之先後排列，詳如附表所示），應是事實真相的基礎。經查，其中六張本
          票之簽發內容分別為（依其重要性編號）：「三十七萬八千元（發票日
          八十五年十二月一日，到期日八十六年二月二十日）、七萬八千元（發
          票日八十五年十月一日，到期日八十五年十二月二十日）、十萬元（發
          票日八十五年九月廿日，到期日八十六年一月二十日）、十萬元（發票
          日八十五年九月廿五，到期日八十六年一月三十一日）、十萬元（發票
          日八十五年九月十五日，到期日八十六年二月一日）、五萬元（發票日
          八十六年二月廿日，到期日八十六年二月廿一日）」，合計八十萬六千元
          ，有本票六紙扣案可憑。首先，確實有一張金額「三十七萬八千元」的本
          票，其發票日雖記載為八十五年十二月一日，但是到期日「八十六年二
          月二十日」，就是本件案發當日（亦即被害人實際簽發本票的日期），而
          被害人丙○○之妻甲○○於八十六年二月二十五日警訊時，就明白承認：
          「彼等積欠被告水果貨款還有三十七萬八千元的債務」等情（見警卷第七
          頁），顯然此部份之三十七萬八千元本票債務，應該確實是被害人丙○○
          積欠被告之水果債務。尤其，編號本票之發票日雖記載八十五年十二月
          一日，但是實際簽發日卻是案發之八十六年二月二十日（即到期日），顯
          見該張本票的發票日係倒填日期，符合上開「會帳單」記載該三十七萬八
          千元是舊欠債務，而到期日卻是案發當天之八十六年二月二十日，一般而
          言，本票實際簽發日即到期日，表示要簽發當日付款之意，此由六張本票
          中，僅編號本票（金額五萬元）之到期日係八十六年二月二十一日（即
          案發之次日），更可亦證明被告當天原先是要向被害人取償三十七萬八千
          元之水果貨款。證人陳連發（即被告乙○○的弟弟）於警訊及偵查中也證
          稱：「八十六年二月二十日晚上約十一時許（即案發當晚），接到甲○○
          的電話，哭訴說她先生丙○○在梅山鄉被乙○○毆打後，押著開本票，本
          票金額多出帳務的一倍，再加五萬元之醫藥費，【甲○○要我馬上籌錢三
          十七萬八千元拿到現場給乙○○】，方能救出丙○○以便送醫，我因夜間
          無法籌錢，所以沒有辦法幫忙甲○○」等情（警卷第三十二頁、第三十三
          頁，偵查卷第四十頁），此證言內容與該張編號本票之到期日即案發當
          日之記載符合，亦可證實被害人甲○○在案發當晚是要借三十七萬八千元
          償還被告。又目擊證人洪金儀於警訊及偵查中結證稱：「我們返回被告住
          處時，丙○○已被打傷了，甲○○看丙○○被打傷，就向乙○○下跪，要
          求讓她先生能外出就醫，被告沒有答應，我就向被告說：如果丙○○被你
          打死，你也有事，我就說：讓我當和事佬，乙○○你及丙○○兩人一起去
          就醫，醫藥費我負責沒關係，但被告未答應，【他們又因為貨款的事情談
          不合】，被告又打丙○○一次，之後被告就拿出本票要甲○○簽下多張面
          額不一的本票，之後，被告又趁甲○○不注意時，搶下甲○○的皮包，拿
          出皮包內一張支票，他們又把我們強留下來，到接近二月二十日二十四時
          ，才讓我們離開，離開時被告說：你們要去拿本票上金額，於八十六年二
          月二十一日早上九時來喚回本票及支票，否則要到台北找丙○○拿本票等
          值的金錢」、「丙○○問我有無現金，我說只有十八萬多，丙○○的太太
          打電話給陳連發，叫他跟被告說讓我們離開，後來被告就放我們走，陌生
          人說隔天如果錢沒還，就要去台北收錢」等情（警卷第十六頁、偵查卷第
          二十八頁），也可證實被害人甲○○在案發當晚確實想借錢還被告三十七
          萬八千元的債務。由此可知，被告與被害人丙○○夫妻於案發當晚，確實
          有算出三十七萬八千元的未清償債務，否則被害人甲○○當時不會簽發金
          額剛好三十七萬八千元的編號本票，至於其餘五張本票，除編號本票
          之金額最少僅五萬元，又是案發之次日始到期，可能另有用途之外，編號
          至的四張本票，其金額加總剛好也是三十七萬八千元（詳見附表所示
          ），且除編號之金額係七萬八千元外，其餘編號之本票金額均剛
          好十萬元整數，到期日又都在案發日之前，被告要告訴人甲○○簽發原會
          算單所算的三十七萬八千元的兩倍金額，再加五萬元金額，顯然不是巧合
          ，而是另有用意。
     （四）被告對於被害人丙○○究竟積欠其多少水果債務？被告於八十六年二月
           二十五日（即案發後第五天，也就是警方搜索被告處所，查扣被害人簽
           發本票及所有支票之當日）在警訊時有詳細的說明：「甲○○所說三十
           七萬八千元，是她說的，她們欠我的貨款【七十三萬九千七百元】，有
           我的帳冊為憑，我要求她簽下本票的金額多出來的六萬七千三百元，是
           我要向她索取的【利息】」等情（警卷第三頁），如被告所辯屬實，其
           稱多出來的「六萬六千三百元」是其所要的「利息」，與編號本票之
           金額「五萬元」數目並不符合，因為六張本票中僅編號的發票日係案
           發當日，到期日是案發之次日（即尚未到期），由其金額及發票日、到
           期日來看，此筆債務應該是案當日（八十六年二月二十日）所發生的，
           因為案發當日被告與被害人只是會帳，並無新買賣交易，所以一定不是
           雙方買賣水果的積欠貨款，被告於警、偵訊時雖辯稱其有要求六萬六千
           三百元的利息，但與可能是利息的五萬元本票金額不符，事實上若債務
           尚有利息，一般都與本金加計在一起，且當時被告又毆打被害人丙○○
           ，被害人處於弱勢地位，被告若要求利息，另外要被害人甲○○再開一
           張支付利息的本票，並不合情理。反而是證人陳連發於警訊時證稱：「
           甲○○哭述【本票金額多出帳務一倍】，再加【五萬元的醫療費】」等
           情，比較符合案發當晚被告與被害人丙○○發生毆打之事實，顯然被告
           對於被害人所積欠的金額，於警、偵時之供述，有所保留，關於告訴人
           丙○○確積欠被告大約七十四萬元債務，應是雙方初步會算的結果無誤
           ，只是為何被告還要告訴人再簽發同額之三十七萬八千元本票四張及另
           外一張五萬元的本票，被告有所隱瞞，其所謂六萬六千三百元利息之說
           ，毫無根據，亦不合情理，自不足採。是編號五萬元之本票應是被告
           要求的醫療費用，與雙方的債務無關，此部份金額雖是被告逼令告訴人
           簽發本票，不過，雙方確實發生毆打，被告要求醫療費用五萬元，其手
           段雖然不法，但是，仍有其一定的債務原因，縱使金額不對，但是五萬
           元尚在一般情理之內，還難以確認被告就此部分五萬元本票有不法所有
           之意圖。尤其被告逼令告訴人所簽發之六張本票中，僅編號之五萬元
           本票由告訴人丙○○一人簽發，其餘五張本票均由告訴人丙○○、洪月
           梓兩人共同簽發，更證實編號之五萬元本票僅與告訴人丙○○有關，
           而與告訴人甲○○無關，絕對不是告訴人積欠被告的貨款，也證明被告
           逼令告訴人簽發六張本票時，有所根據，對與告訴人丙○○毆打之醫療
           費賠償部分，沒有要告訴人甲○○簽名發票負責，應該沒有不法所有之
           意圖，只是強制要求告訴人簽發本票資為債權實現的保障而已。
     （五）被告逼令告訴人丙○○夫妻所簽發之本票數額達八十萬六千元，超過三
           十七萬八千元之部分也高達四十二萬八千元，除編號之五萬元本票外
           ，被告對於編號至至之三十七萬八千元金額的本票，是否有不法所
           有之意圖？告訴人甲○○於警訊時就指稱：「我就對被告說我們之間的
           貨款並沒有那麼多，為何要我簽下那麼多錢的本票」等情（警卷第七頁
           背面），對簽下超過債務金額一倍的本票，當時就有所質疑，而告訴人
           甲○○也於當晚打電話給陳連發想借三十七萬八千元還給被告，但是未
           成功等情，已經證人陳連發證述屬實（偵查卷第三十三頁、第四十頁）
           ，顯然告訴人等於案發當天想借三十七萬八千元還給被告，而未成功，
           但是告訴人當時並未借其他款項，除編號之五萬元本票，到期日本在
           次日（即八十六年二月二十一日），不必在案發當日籌款外，告訴人並
           未在案發當日向外籌集另外的三十七萬八千元本票債務（編號至本
           票之總金額），若是被告當時對此另外的三十七萬八千元本票債務有不
           法所有意圖，以該四張本票均是已到期，告訴人當晚應該會向外籌借此
           部份債款金額。是否被告要告訴人多簽發原先債務一倍的本票金額，只
           是因為雙方衝突前之初步會帳結果，未確實收到的三十六萬一千七百十
           八元部分，因缺乏適當保證，可能無法告訴人保障付款，所以，被告才
           要求告訴人再簽發相當於三十六萬一千七百十八元金額的「三十七萬八
           千元」本票四張？以告訴人甲○○於案發當晚就向陳連發借三十七萬八
           千元，而非七十五萬六千元（即三十七萬八千元的兩倍），可以證實當
           時告訴人方面認為只欠被告三十七萬八千元未清償，其餘款項或已抵償
           ，或是已經匯款，所以並未再向外另借三十七萬八千元款項，被告對於
           告訴人向外只借三十七萬八千元，亦無要求告訴人向外再借七十五萬六
           千元的動作，且次日（二十一日）告訴人拿三十七萬八千元給陳連發，
           要陳連發還給被告，隔兩天他又拿錢還我，說他不能處理等情，已經告
           訴人丙○○於偵查陳述在卷（偵查卷第二十九頁背面），證人陳連發於
           警訊及偵查中也證稱：「告訴人丙○○家人於二十一日下午四時許，交
           付現金三十七萬八千元，要我交給被告還他貨款，我與陳瑞忠等人南下
           被告的家中，被告大罵陳瑞忠說一切都是他引起的，經陳瑞忠說明後就
           沒事，但是我被打出來，沒有還錢」等情（偵查卷第三十三頁及第四十
           一頁），由此可見被告認為此次事件由陳瑞忠所引起，甚至不理會其兄
           陳連發，被告顯係比較在意其與告訴人的爭端，是其於警訊時所辯：「
           發生毆打後，在場之人提醒我，丙○○離開後，我就收不到貨款了，我
           方要求丙○○欠我的要還給我」等情（偵查卷第十七頁背面），應事實
           話，只是對逼令告訴人簽發本票及強取告訴人之支票部分，避重就輕而
           已，因而另行簽發之本票亦無不法之意圖。
    （六）至證人蔡連成雖證稱：被告與丙○○、甲○○夫婦在室內和乙○○會算欠
          款及簽具本票經過伊在場目睹，雙方同意，並無恐嚇之情形，證人標中和
          證稱：伊當時在客廳外，雖未目睹會帳情形，惟雙方並無恐嚇、暴力之行
          為等情，惟證人蔡連成於被告與丙○○、甲○○夫婦會算欠款及簽具本票
          時，並未在場，業經證人劉文祥於偵查中明供證明確（詳偵查卷第十九頁
          、第二十頁），而證人標中和自稱並未在場，是其所述，均不能為被告有
          利之認定，另被告於原審及本院前審理時所舉之證人陳建達、許榮貴、賴
          秋滿、潘文魁、呂文明、呂清祿、賴勝國、劉文祥、顏雪、何沈秀美、陳
          連發等人擬證明當時如何會帳、簽發本票之過程，告訴人實際所欠帳款金
          額，及聲請調查告訴人係於何時抵達被告之集貨場、雙方是否有初步會算
          、中午在何處午餐、晚餐預計在何處進食、是否有請案外人吳文明等項，
          因均未目睹案發經過之始末，業經證人劉文祥於偵查中明確證稱：「彭端
          銘、甲○○夫婦在室內和乙○○簽具本票經過我沒有目睹，許榮貴、賴秋
          滿、顏雪、呂文明、蔡連成、何沈秀美等人也沒有目睹：：」（詳偵查卷
          第十九頁、第二十頁），上開證人既不在現場目睹，殊難瞭解被告之犯罪
          過程，因本案事證已臻明確、或與本案案情無直接關連，或於警訊時已供
          述，均無再予傳訊或調查之必要，附此敘明。
    （七）綜上所述，足徵被告之否認犯罪及所辯各節，均無可採，本件事證明確，
          被告犯行，洵堪認定。
六、查被告乙○○夥同其他人，強令丙○○進入客廳坐，不然要讓彭某死，再責令被
    害人簽發超出原先貨款，不從即以傷害之故意，使甲○○恐其夫丙○○再被毆打
    ，乃依言簽下本票交予乙○○收執，又趁機搶過洪女皮包，搜獲洪女所有之客票
    支票一張予以留置，以為抵押，並予非法留置，不讓丙○○夫妻離開，至翌日凌
    晨零時許，乙○○始予放行。核被告自二十日晚上七時許與告訴人丙○○發生毆
    打後，就將告訴人拘禁於房間內，又將甲○○也拘禁於房屋內，至翌日凌晨零時
    許始予以放行，妨害丙○○及甲○○的行動自由，係觸犯刑法第三百零二條第一
    項私行拘禁罪。其間被告為保障其債權的實現，脅迫甲○○及強暴丙○○，逼令
    甲○○及丙○○簽發六張本票，及以強暴手段取走甲○○皮包內的支票一張以為
    抵押，均係以脅迫、強暴方法使人行無義務之事，該低度之強制行為為高度之剝
    奪人行動自由行為所吸收，均不另論罪。被告以強暴手段傷害丙○○，係剝奪行
    動自由犯行的部分行為，亦不另論罪。被告與其胞弟陳建達及其他六、七名不詳
    姓名之成年男子間，對於此後來之剝奪行動自由、強制及傷害行為之實施，彼此
    間互有犯意聯絡及行為分擔，均為共同正犯。又被告與其胞弟陳建達及其他六、
    七名不詳姓名之成年男子間，對於被害人丙○○、甲○○等之犯行，係同時同地
    對二個被害人實施，係一行為而觸犯數罪名，為想像競合犯，依刑法第五十五條
    規定應從一重處斷（最高法院七十五年台上字第一八五號判決參照）。另被告乙○○在對於被害人丙○○、甲○○實施強暴行為時，被害人甲○○曾詢問「我們
    之間的貨款並沒有那麼多，為何要我簽下那麼多錢的本票？」，被害人甲○○也
    多次打電話向陳連發借錢求援，且當時尚有證人吳金儀等人在場欲充和事老，依
    此客觀環境，被害人丙○○及甲○○雖然心生畏懼，但是尚有其他支援力量存在
    ，而有考量的餘地，顯然當時尚未達於不能抗拒程度，並非強盜，
七、原審以被告恐嚇部分罪證明確，因予被告論罪科刑，固非無見。惟被告係取得被
    害人票據，只是為保障其債權，並無不法所有之意圖，自無不法利益可言，原判
    決認定被告成立恐嚇取財罪，自有適用法則不當之違誤。檢察官上訴意旨謂被告
    所為應屬觸犯盜匪或搶奪罪嫌，被告上訴意旨否認犯罪，雖均無足取，但原判決
    既有可議，自應由本院就該部分撤銷改判之。爰審酌被告並無前科，犯罪之動機
    、目的僅係為保障其債權之實現、手段、品行、智識程度、所生危害、被告業與
    被害人和解，賠償被害人四十萬元，有和解筆錄付卷可稽，及犯罪後之態度等一
    切情狀，量處有期徒刑六月，按被告行為後，刑法第四十一條易科罰金規定已於
    九十年一月十日公佈修正，同年月十二日生效，將易科罰金之罪修正為「犯最重
    本刑為五年以下有期徒刑以下刑之罪」，是被告行為後法律有變更，依刑法第二
    條第一項前段規定，適用行為時有利於被告之修正刑法第四十一條第一項規定，
    併諭知易科罰金之折算標準。
八、公訴意旨另以：被告乙○○明知被害人丙○○僅欠其債務三十七萬八千元，竟與
    其胞弟陳建達與其他六、七名不詳姓名男子，共同意圖為自己不法之所有，於前
    揭時地以恐嚇手段，使被害人丙○○及甲○○心生畏懼，簽下超過債權金額之總
    金額達八十萬六千元的六張本票，又趁機搶奪被害人甲○○之皮包，搜獲洪女所
    有之客票支票一張（付款人彰化第十信用合作社，票號二四九八九五號，面額十
    七萬三千元），予以據為己有，因認被告涉分別有刑法第三百四十六條第一項恐
    嚇取財罪，及同法第三百二十五條第一項之搶奪罪嫌。
九、惟查，被告係因與被害人發生衝突在先，為保障其債權，始逼令被害人簽發本票
    ，並無不法所有意圖，亦未得不法之利益，與恐嚇取財、恐嚇得利罪或強盜罪之
    要件不合，僅係強制行為，且為被告之高度剝奪人行動自由犯行所吸收，不另論
    罪，前已述及，但是公訴人此部份犯行與前開已論罪之剝奪人行動由犯行，有牽
    連犯之裁判上一罪關係，自毋庸另惟無罪之諭知；另當時係「有一人講如何寫本
    票，甲○○就照著寫，乙○○拿走甲○○的皮包說裡面有什麼東西可抵押，找到
    一張支票，就拿走支票」，業據證人吳金儀於偵查中陳明在卷，已如上述，則被
    告之拿取該張支票，顯只是充為清償債務之擔保，並無據為己有之不法所有意圖
    甚明，應為強制行為之接續實施，乃單一行為，尚不成立搶奪罪，惟因公訴人認
    此犯行與前述已論罪之剝奪行動自由犯行，有牽連犯之裁判上一罪關係，爰就該
    部分不另為無罪之諭知。
十、據上論斷，應依刑事訴訟法第三百六十九條第一項前段、第三百六十四條、第二
    百九十九條第一項前段、刑法第二條第一項前段、第二十八條、第三百零二條第
    一項、第五十五條、修正刑法第四十一條第一項，罰金罰鍰提高標準條例第一條
    前段、第二條，判決如主文。
本案經檢察官劉得鉦到庭執行職務。
中    華    民    國      九十三      年      七      月      二十      日
                                  臺灣高等法院臺南分院刑事第六庭
                                      審判長法官  蔡    崇    義
                                            法官  董    武    全
                                            法官  宋    明    中
右正本證明與原本無異。
如不服本判決，應於判決送達後十日內向本院提出上訴狀，其未敘述理由者並應於提
出上訴狀後十日內向本院補提理由書（應附繕本)。
                                      法院書記官  李    育    儒
中    華    民    國      九十三      年      七      月      二十三    日
附錄法條：
刑法第三百零二條第一項：
私行拘禁或以其他非法方法，剝奪人之行動自由者，處五年以下有期徒刑、拘役或三
百元以下罰金。
